臺灣臺中地方法院民事判決　　　　　　　99年度婚字第1002號
原　　　告　陳美雲
訴訟代理人　胡達仁律師
被　　　告　房家盛
上列當事人間請求離婚等事件，本院於民國一百年五月九日言詞
辯論終結，本院判決如下：
    主      文
准原告與被告離婚。
被告應將坐落臺中市○區○○段四八地號土地及其上東義段二七
七二建號之建物（即門牌號碼為臺中市北區○○○○街八三巷八
之二號之房屋）所有權應有部分二分之一，移轉登記予原告。
訴訟費用由被告負擔。
    事實及理由
壹、本件被告經合法通知，無正當理由，未於言詞辯論期日到場
    ，核無民事訴訟法第三百八十六條所列各款情形，爰依原告
    之聲請，由其一造辯論而為判決。
貳、原告起訴主張：
一、兩造於民國七十三年十一月二十八日結婚，婚姻關係尚存續
    中，並育有子女房宗祥、房宗耀。於八十九年間，兩造以被
    告名義、原告為連帶保證人，向玉山銀行借貸房屋貸款新臺
    幣（下同）一百五十萬元，購買臺中市○區○○段四八地號
    土地及其上東義段二七七二建號之建物（即門牌號碼為臺中
    市北區○○○○街八三巷八之二號之房屋），並以前開不動
    產設定抵押於玉山銀行。於九十三年間，被告積欠卡債與信
    用貸款等債務，遭台新銀行、新光銀行及玉山銀行等陸續催
    繳，欠款金額高達一百多萬元，又因每月需繳納前開房屋貸
    款本息一萬餘元，實非被告當時所能負擔。原告念及夫妻情
    誼，為被告清償上開債務，至今每月尚需繳納二千元予玉山
    銀行。詎被告竟拋妻棄子，無故離家，偶爾始返家，甚於九
    十六年農曆年間最後一次返家後，音訊全無，行蹤成謎。被
    告無故離家逾六年，對於原告及子女不聞不問，致生活開銷
    及前開債務全由原告負擔。被告所為，顯係惡意遺棄原告在
    繼續狀態中，並危及兩造婚姻關係之維繫，堪認有難以維持
    婚姻之重大事由，且兩造婚姻關係之破裂，均可歸責於被告
    ，爰依民法第一千零五十二絛第一項第五款及同絛第二項規
    定，請求准許離婚。
二、兩造於婚姻關係存續期間，被告婚後財產有臺中市○區○○
    段四八地號土地及其上東義段二七七二建號之建物（即門牌
    號碼為臺中市北區○○○○街八三巷八之二號之房屋），至
    於被告名下之宜蘭縣冬山鄉○○段四九０地號土地、宜蘭縣
    冬山鄉○○段三七七建號之建物，均為被告繼承取得，不應
    列入剩餘財產之分配。另原告則無任何婚後財產（原告名下
    雖有宜蘭縣蘇澳鎮○○段一０九０地號土地應有部分十二分
    之一，及宜蘭縣蘇澳鎮○○段二四三地號土地應有部分十二
    分之一，惟該二筆土地均為繼承取得，取得時間亦為婚前）
    。按民法第一千零三十條之一第一項所謂雙方剩餘財產之差
    額應平均分配，並未明文限制應以金錢分配為限，以實物分
    配亦無不可，且因抵押權效力及於抵押標的物全部，故以設
    定抵押權之標的物為實物分配者，應無扣除抵押借款債務以
    計算差額之必要。被告前開婚後財產雖仍存有抵押債務，但
    原告主張就前開婚後財產為實物分配，各取得二分之一之所
    有權，且無扣除抵押借款債務以計算差額之必要，原告請求
    被告將前開不動產所有權應有部分二分之一移轉登記予原告
    ，當屬有據等語。並聲明：如主文所示。
、被告未到庭爭執，亦未提出書狀作何有利於己之聲明或陳述
    。
肆、得心證之理由
一、關於離婚部分
（一）原告主張兩造於七十三年十一月二十八日結婚，婚姻關係
      尚存續中，及被告於九十六年農曆年間最後一次返家後，
      即音訊全無至今等事實，除據原告提出戶籍謄本、受（處
      ）理失蹤人口案件登記表為證外，並據證人即兩造之子房
      宗祥到庭證稱：兩造目前並未同住，被告於九十六年過年
      有回來，之後就沒有再返家，對於被告為何離家的原因，
      只知道兩造之前有吵架，但並未問兩造為何吵架等語（詳
      本院九十九年十二月二十七日言詞辯論筆錄），應堪認為
      真實。
（二）按民法第一千零五十二條第二項所稱「有前項以外之重大
      事由，難以維持婚姻者」，乃抽象的、概括的離婚事由，
      係民法親屬編於七十四年修正時，為因應實際需要，參酌
      各國立法例，導入破綻主義思想所增設。但其事由應由夫
      妻之一方負責者，僅他方得請求離婚，是其所採者為消極
      破綻主義精神，而非積極破綻主義。關於是否為難以維持
      婚姻之重大事由，其判斷標準為婚姻是否已生破綻而無回
      復之希望。而婚姻是否已生破綻而無回復之希望，則應依
      客觀的標準，即難以維持婚姻之事實，是否已達於倘處於
      同一境況，任何人均將喪失維持婚姻意欲之程度而定。至
      於同條但書所規定「難以維持婚姻之重大事由應由夫妻之
      一方負責者，僅他方得請求離婚」，乃因如肯定有責配偶
      之離婚請求，無異承認恣意離婚，破壞婚姻秩序，且有背
      於道義，尤其違反自己清白（clean hands） 之法理，有
      欠公允，同時亦與國民之法感情及倫理觀念不合，因而採
      消極破綻主義。然若夫妻雙方均為有責時，則應衡量比較
      雙方之有責程度，而許責任較輕之一方向應負主要責任之
      他方請求離婚，以符合公平（最高法院九十四年台上字第
      二０五九號判決意旨、九十五年度第五次民事庭會議決議
      參照）。
（三）本件被告婚後於九十六年間無故離家至今，已如前述，徵
      之婚姻乃一男一女之兩性結合，以組織家庭，並以永久共
      同生活為目的，被告未與原告共同生活迄今逾四年，致兩
      造無法共同經營婚姻生活，顯與夫妻關係成立之本質有違
      ；另衡諸常情，被告若誠摯地希望與原告共同負起對家庭
      之責任，理應勉力為之，然兩造分居期間，被告對原告生
      活狀況未有聯繫關心之舉措，不聞不問，顯見被告怠於努
      力及無心維護兩造婚姻之幸福和諧，可推認被告主觀上已
      無維繫兩造婚姻之意欲；又，兩造經長期分離，雙方形同
      陌路，已無情感，對於彼此之生活情況完全不瞭解，渠等
      之間僅存夫妻之名，而無夫妻之實。是依前開說明，任何
      人處於原告地位時，均無法期待繼續共同生活。依社會上
      一般通念為體察，被告之行為，已足以破壞夫妻情誼且難
      以繼續維持婚姻關係，自得認為有難以維持婚姻之重大事
      由。而衡之雙方有責程度，因被告係無故逕行離家，且長
      期間未返家，被告有責程度應為較重之一方。揆諸前揭說
      明，原告依民法第一千零五十二條第二項規定請求離婚，
      洵屬正當，應予准許。
（四）次按離婚之訴為形成之訴，訴訟標的依通說為形成權即離
      婚事由之存否，於同一當事人主張多項離婚原因時，如法
      院認其中一項為有理由，對於當事人之其他主張即無須審
      酌。本件原告主張離婚之原因，雖有民法第一千零五十二
      條第一項第五款及同條第二項其他重大事由，惟其請求本
      院擇一為原告勝訴判決，則本院既已依民法第一千零五十
      二條第二項規定准予兩造離婚，則對於原告之其他主張，
      自無審究之必要，附此敘明。
二、關於分配夫妻剩餘財產差額部分：
（一）按夫妻未以契約訂立夫妻財產制者，除本法另有規定外，
      以法定財產制為其夫妻財產制。又法定財產關係消滅時，
      夫或妻現存之婚後財產，扣除婚姻關係存續中所負債務後
      ，如有剩餘，其雙方剩餘財產之差額，應平均分配。但因
      繼承或其他無償取得之財產及慰撫金不在此限。依前項規
      定，平均分配顯失公平者，法院得調整或免除其分配額。
      民法第一千零零五條、第一千零三十條之一第一、二項分
      別定有明文。另因民法第一千零三十條之一第一項前段之
      規定係於七十四年六月三日公布，同年月五日生效，而同
      上開日期修正公布生效之民法親屬編施行法第一條後段規
      定：「關於親屬之事件，其在民法親屬編修正前發生者，
      除該施行法有特別規定外，不適用修正後之規定」。又按
      親屬編施行法增訂第六條之二規定，中華民國九十一年民
      法親屬編修正前適用聯合財產制之夫妻，其特有財產或結
      婚時之原有財產，於修正施行後視為夫或妻之婚前財產；
      婚姻關係存續中取得之原有財產，於修正施行後視為夫或
      妻之婚後財產。根據行政院提出之立法理由謂，修正前夫
      或妻在聯合財產制（即法定財產制）之所有財產區分為特
      有財產與原有財產，其中特有財產及結婚時之原有財產，
      係不列入剩餘財產之分配，修正後，法定財產制，係將夫
      或妻之財產區分為婚前財產與婚後財產，其中婚前財產亦
      為不列入剩餘財產之分配，修正後，法定財產制，係將夫
      或妻之財產區分為婚前財產與婚後財產，其中婚前財產亦
      為不列入剩餘財產分配之財產，為保障人民之既得權益，
      並使現存之法律關係得順利過渡至法律修正施行之後，爰
      增訂修正前結婚而婚姻關係尚存續夫妻之特有財產及結婚
      時之原有財產，仍得排除於剩餘財產分配之列，至於婚姻
      關係存續期間取得之原有財產，則仍列入分配。由此可知
      ，本條文之規範，僅係針對修正施行前採用法定財產制之
      夫妻，其過渡至修正後繼續採用法定財產制時，就修正前
      本不應列入剩餘財產分配之財產名稱，由「特有財產或結
      婚時之原有財產」，變更為『婚前財產』，得列入剩餘財
      產分配之財產名稱，由「婚姻關係存續中取得之原有財產
      」，變更為『婚後財產』，至於財產範圍完全不受影響。
      揆之上開說明，剩餘財產之計算為：婚後財產－婚後負債
      －因繼承取得之財產－因無償取得之財產－慰撫金＝各自
      之剩餘財產（負數以零計算）；（剩餘財產多者－剩餘財
      產較少者）÷2＝ 平均分配額（剩餘財產少者得向多者請
      求剩餘財產分配之數額）。
（二）現代社會之婚姻觀念，是基於男女平等，而建立美滿之共
      同生活，我國民法親屬編於七十四年六月五日修正時，即
      增訂民法第一千零三十條之一有關夫妻聯合財產關係消滅
      時，夫妻雙方剩餘財產之差額，應平均分配之規定，以貫
      徹男女平等之原則。依該條之立法理由：「聯合財產關係
      消滅時，以夫妻雙方剩餘財產之差額，平均分配，方為公
      平，亦所以貫徹男女平等之原則，例如在外工作或經營企
      業，妻在家操持家務、教養子女，備極辛勞，使夫得無內
      顧之憂，專心發展事業，其因此所增加之財產，不能不歸
      功於妻子之協力，則其剩餘財產，除因繼承或其他無償取
      得者外，妻自應有平均分配之權利，反之，夫妻易地而處
      ，亦然，爰增設本條第一項之規定。」
（三）揆之上開說明，九十一年六月二十六日修正公布（同年月
      二十八日生效）之夫妻財產制，廢止舊制之聯合財產制。
      新制有關法定財產制，分為「通常」法定財產制，與「非
      常」法定財產制。又在夫妻財產新制中，夫妻於婚前或婚
      後，如未以契約訂立夫妻財產制，亦無民法第一千零九條
      至第一千零十一條之情形，於婚姻關係存續中，以通常法
      定財產制為夫妻財產制，民法第一千零五條定有明文。又
      於九十一年六月二十六日修法前適用聯合財產制之夫妻，
      於七十四年六月五日後婚姻關係中取得之原有財產，應屬
      婚後財產，此依民法親屬編施行細則第六條之二規定，亦
      無疑義。再本件兩造於七十三年十一月二十八日結婚，未
      約定夫妻財產制，以通常法定財產制為夫妻財產制，兩造
      因本院判決離婚而夫妻法定財產制關係消滅，依民法第一
      千零三十條之四第一項規定，定兩造婚後財產之範圍及價
      值計算之時點，應以本件離婚案件起訴時即九十九年九月
      七日為準。
（四）原告主張其提起離婚訴訟時，被告婚後財產有臺中市○區
      ○○段四八地號土地及其上東義段二七七二建號之建物（
      即門牌號碼為臺中市北區○○○○街八三巷八之二號之房
      屋），至於被告名下之宜蘭縣冬山鄉○○段四九０地號土
      地、宜蘭縣冬山鄉○○段三七七建號之建物，均為被告繼
      承取得，不應列入剩餘財產之分配；另原告並無任何婚後
      財產，名下雖有宜蘭縣蘇澳鎮○○段一０九０地號土地及
      宜蘭縣蘇澳鎮○○段二四三地號土地，惟該二筆土地均為
      繼承取得等事實，業據原告提出不動產買賣契約書、土地
      登記謄本、建物登記謄本、財政部臺灣省中區國稅局財產
      歸屬資料清單為證，堪信為真實。另被告於原告提起本件
      離婚訴訟時，除前開名下臺中市○區○○段四八地號土地
      及其上東義段二七七二建號之建物（即門牌號碼為臺中市
      北區○○○○街八三巷八之二號之房屋）前經設定抵押權
      ，尚有九十八萬六千八百八十元之借款餘額尚未清償外，
      查無其他債務之事實，有玉山銀行大墩分行一百年一月七
      日玉山大墩（消）字第一０００一０七００二號函暨所附
      交易明細表、財團法人金融聯合徵信中心一百年四月十一
      日金徵（業）字第一０００００三七二七號函暨所附授信
      資料明細、信用卡資料明細附卷可稽，亦堪信為真實。
（五）民法第一千零三十條之一第一項所謂雙方剩餘財產之差額
      應平均分配，並未明文限制應以金錢分配為限，即以實物
      分配，應無不可。又參之前揭規定，係以夫妻之一方縱未
      外出工作，然其在家中操持家務，教養子女，使他方無後
      顧之憂，其就他方財產增加之貢獻，並不遜於在外工作獲
      取金錢之一方，是准其請求財產扣除債務之剩餘財產差額
      之半數，方符公平，為立法旨趣。從而對於剩餘財產之方
      配方法，倘已符合公平正義，即與立法目的相符。又因抵
      押權效力及於抵押標的物全部，是倘以設定抵押權之標的
      物為實物分配，則分配取得之該標的物即同時存在抵押債
      務，故以設定抵押權之標的物為「實物分配」者，應無扣
      除抵押借款債務以計算差額之必要，衡與前開法條所謂平
      均分配之立法旨趣，亦不相違。本件被告婚後財產臺中市
      ○區○○段四八地號土地及其上東義段二七七二建號之建
      物（即門牌號碼為臺中市北區○○○○街八三巷八之二號
      之房屋）前經設定抵押權，尚有九十八萬六千八百八十元
      之借款餘額尚未清償，已如前述，參之前揭說明，本院認
      原告請求被告將前開房地所有權應有部分二分之一移轉登
      記予原告，尚符公平，應予准許。
伍、訴訟費用負擔之依據：民事訴訟法第七十八條。
中    華    民    國    100   年    6     月    7     日
                    家事法庭  法  官  王靜秋
以上為正本係照原本作成。
如對本判決上訴，須於判決送達後廿日內向本院提出上訴書狀 (
須附繕本)。
如委任律師提起上訴者，應一併繳納上訴審裁判費。
中    華    民    國    100   年    6     月    7     日
                              書記官  李培淇